【裁判字號】    90,上易,3684
【裁判日期】    901228
【裁判案由】    詐欺
【裁判全文】
臺灣高等法院刑事判決                            九十年度上易字第三六八四號
    上  訴  人  臺灣臺北地方法院檢察署檢察官
    被      告  丙○○
    選任辯護人  紀舒青
                周奇杉
                郭美絹
右上訴人因被告詐欺案件，不服臺灣臺北地方法院八十九年易緝字第二三○號，中華
民國九十年八月十七日第一審判決（起訴案號：臺灣臺北地方法院檢察署八十八年度
偵字第一八二七七號）提起上訴，本院判決如左：
    主  文
上訴駁回。
    理  由
一、公訴意旨略以：被告丙○○與其他不詳姓名之人共同意圖為自己不法之所有，於
    民國八十八年一月間至同年五月間，在中國時報分類廣告刊登徵求男伴遊啟事，
    誆稱可為應徵男子介紹女客人，陪女客唱歌、喝酒，即可獲取豐厚報酬，誘使不
    知情之被害人甲○○打（○二）00000000號電話前往應徵。被告等人即
以介紹女客須先繳交擔保押金為由，使被害人甲○○陷於錯誤，先後交付新臺幣
    （下同）五千元及ＮＯＫＩＡ牌行動電話一具與被告，並於同年五月十九日匯款
    一萬五千元至被告等人以不知情之乙○○名義開立之郵政儲金匯業局第○五二九
    二一之一號帳戶。被害人甲○○交付前開財物後，被告等人均藉詞推託，嗣更匿
    避無蹤，被害人甲○○始知受騙，而報警循線查獲上情，因認被告涉有刑法第三
    百三十九條第一項之詐欺取財罪嫌。
二、按犯罪事實應依證據認定之，無證據不得推定其犯罪事實；又不能證明被告犯罪
    者，應諭知無罪之判決，刑事訴訟法第一百五十四條、第三百零一條第一項分別
    定有明文。又事實之認定，應憑證據，如未能發現相當證據，或證據不足以證明
    ，自不能以推測或擬制之方法，為裁判基礎；再認定犯罪事實所憑之證據，雖不
    以直接證據為限，間接證據亦包括在內，然無論直接或間接證據，其為訴訟上之
    證明，須於通常一般之人均不致於有所懷疑，而得確信其為真實之程度者，始得
    據為有罪之認定，倘其證明尚未達到此一程度，而有合理之懷疑存在時，即無從
    為有罪之認定，有最高法院四十年台上字第八六號、七十六年台上字第四九八六
  號判例可資參照。而告訴人之告訴，本以使被告受刑事訴追為目的，故其陳述是
    否與事實相符，自應調查其他證據，以資審認，苟其所為攻擊之詞，尚有瑕疵，
    則在此瑕疵未予究明以前，即不能遽採為斷罪之基礎，復有最高法院五十二年台
    上字第一三○○號判例可參。
三、公訴人認被告涉有上開詐欺取財犯行，無非以被害人甲○○之指述、證人乙○○
    之證述及中華電信股份有限公司臺灣北區電信分公司臺北北區營業處八十八年六
    月十六日北北服字第八八Ｃ○六○○五八一號函、乙○○郵局帳戶查詢單、甲○○匯款單等件為主要論據。訊據被告堅決否認有何前揭犯行，辯稱：其曾先後於
    八十四年及八十五年間遺失國民身分證，且從未申請（○二）00000000
    號電話使用，亦未曾見過被害人甲○○及證人乙○○，本件絕非其所為等語。
四、經查：
（一）被告之國民身分證曾於八十三年一月十九日、八十四年七月二十二日及八十六
      年四月十七日分別向臺北縣中和市、板橋市戶政事務所申請補發，有臺北縣中
      和市第二戶政事務所九十年十一月二十七日北縣中二戶字第七七一九號函附請
      領國民身分證申請書及臺北縣板橋市第二戶政事務所九十年十一月二十三九十
      北縣板二戶字第九二○二函附補領國民身分證申請書在卷可稽（見本院卷第四
      八、四九、五三頁）。又被告原設籍臺北縣中和市○○路一二○巷二十三弄五
      之四號，於八十五年三月二十六日即遷址改設臺北縣板橋市○○街一三八巷一
      弄十九號三樓，有戶籍謄本附卷足憑（見本院卷第五二頁）。而本件被害人甲○○指述前往應徵之電話號碼（○二）00000000號，雖係以被告名義
      申請，然依卷附市內電話裝機申請書上記載之申請日期為八十六年六月二十七
      日，申請人戶籍地址為臺北縣中和市○○路一二○巷二十三弄五之四號（見第
      二三○號原審卷第一三九頁）。其申請時間適為被告遺失國民身分證之後，且
      所載之戶籍地址係被告遷址前之舊地址，則被告所辯因遺失之國民身分證而遭
      冒用申辦上開電話已非無據。
（二）又上開（○二）00000000號電話裝機申請書上所載之裝置費通知地址
      及電話費通知地址均為「臺北市○○路九十六號八樓」，裝機地址為「臺北市
      ○○○路三段一三二號二樓」（見第二三○號原審卷第一三八頁反面、第一三
      九頁）。該電話又轉接至0000000000號電話，有中華電信股份有限
      公司臺灣北區電信分公司台北北區營運處八十八年六月十六日北北服字第八八
      Ｃ○六○○五八一號函附卷可稽（見偵查卷第八頁）。而000000000
      0號電話之帳單地址亦為「臺北市○○路九十六號八樓」，聯絡電話為（○二
      ）00000000號，申請名義人為羅傑書，復有和信ＯＮＬＩＮＥ服務申
      請表在卷可參（見第二三○號原審卷第九三頁）。證人羅傑書證稱：其並未申
      請0000000000號電話，其國民身分證亦曾遺失，可能遭冒用等語（
      見第二三○號原審卷第一五四至一五八頁）。另被告先前即曾因類似本案詐騙
      手法之案件，遭案外人劉惠龍及鍾定欣提出告訴，經臺灣臺北地方法院檢察署
      檢察官於八十八年三月二十六日以八十八年度偵緝字第三七號為不起訴處分，
      經告訴人劉惠龍不服並聲請再議，經臺灣高等法院檢察署檢察官於八十八年五
      月十五日以八十八年度議字第一五七六號駁回再議之聲請而不起訴處分確定，
      有臺灣臺北地方法院檢察署檢察官八十八年度偵緝字第三七號處分書及臺灣高
      等法院檢察署八十八年度議字第一五七六號處分書附卷可稽（見第二三○號原
      審卷第四五頁至五二頁）。該案告訴人劉惠龍及鍾定欣於上述案件分別指稱：
      係看報紙徵伴遊廣告，撥打（○二）00000000號及（○二）0000
      0000號電話應徵等語（見第二三○號原審卷第一九八、二○一、二一五、
      二一六頁）。而（○二）00000000號及（○二）00000000號
      電話亦均使用被告之名義申請，裝機地址同為「臺北市○○路九十六號八樓」
      （見第二三○號原審卷第二○八頁）。足見本案中被害人甲○○所指以被告名
      義申請之電話號碼、證人羅傑書名義申請之行動電話，與前揭被告經不起訴處
      分案件中所使用之電話，均係由同一犯罪集團申請使用，而證人羅傑書與被告
      相同，亦均遺失國民身分證，而經警實地至臺北市○○路九十六號八樓查訪，
      並無被告其人（見第二三○號原審卷第一九三頁反面），臺北市○○○路○段
      一三二號二樓，則並無此地址，有臺北市大安區戶政事務所九十年十月三十一
      日北市安戶字第九○六一四二三二○○號書函附卷足參（見本院卷第十七頁）
      ，是被告所辯係他人利用其遺失之國民身分證記載之舊有資料申請應堪採信。
（三）雖被害人甲○○於警訊中指稱曾將ＮＯＫＩＡ牌行動電話一具及五千元交付被
      告云云（見偵查卷第三頁反面、十二頁），然於原審提示被告照片時稱：「『
      很像』那個騙我錢的女孩林小姐，但那個女孩比照片上的這個瘦」（見第二三
      ○號原審卷第七六頁）、「（林小姐有何特徵？）只記得她有戴眼鏡，身高已
      不記得了」（見第二三○號原審卷第七六頁正、反面）、「（如果再次看到她
      ，是否認得出來？）很難，因當時看到她時是在晚上很黑的時候」「（何以在
      警局時能看口卡指認出係丙○○？）我當時也只是跟警察說很像而已，我並沒
      有確定是這個人」「（妳交錢對象的『林小姐』，是否即照片上的這個人？）
      〔提示口卡片及照片〕不能確定，只覺得很像」（見第二三○號原審卷第七六
      頁反面），是被害人甲○○除於警訊中指認被告口卡片外，尚無法確定是否係
      將ＮＯＫＩＡ牌行動電話一具及五千元交付被告。
（四）又證人乙○○雖亦於警訊、偵查及原審指證確將存摺、印章、提款卡及密碼等
      物交付被告云云（見偵查卷第六、十一頁、二一頁反面、第二三○號原審卷第
      三七、八八、一六○頁）。然其警訊中稱：「：：：我於八十八年三月中旬將
      郵局存款簿、印章、提款卡（包括密碼）及國民身分證影本兩份交予她（另一
      名小姐，自稱許小姐）」「：：：而當面與我接洽的許小姐，她的特徵為身高
      約一五五公分，年約三十六歲，體型瘦小，留長髮、戴眼鏡：：：」（見偵查
      卷第六頁），於原審中先證稱：「：：：她向我拿提款卡、存摺、印章及密碼
      ，還有國民身分證影本，我就交給她。拿東西的這位小姐應該是丙○○沒有錯
      ，因為我在警局及偵訊時有指認過，不過她當時比較瘦，長髮，捲髮，身高比
      我矮，約一五五公分到一六○公分，有戴眼鏡，印象中她當時年紀約二十六、
      七歲左右。現在照片上的丙○○比較胖。不過兩人應是同一人沒錯」（見第二
      三○號原審卷第三七頁），嗣證稱：「我確實有將存款簿、印章、提款卡交給
      她（即被告）」「（你有無可能認錯人？）應該沒有，我確定是她。我是從身
      高、體型及臉型去判斷的」（見第二三○號原審卷第八八頁），再改稱：「（
      當天我把東西）交給一位小姐，當時我並不知道她的姓名」（見第二三○號原
      審卷第一六○頁）、「（對方來的時候，穿什麼樣的衣服？）到膝蓋以下的褲
      子、短袖，頭戴半罩式的安全帽，可以見得到臉。上衣可能是白色還是灰色」
      （見第二三○號原審卷第一六八頁）、「（對方是長頭髮還是短頭髮？）長頭
      髮，頭髮到肩膀，捲髮」「（對方的個子？）約與我相同，我身高一六八公分
      」「（對方是胖還是瘦？）微胖」（見第二三○號原審卷第一六九頁）、「（
      對方有無戴眼鏡？）當天沒有」（見第二三○號原審卷第一七○頁）、「被告
      現在比較胖，胖一點點」（見第二三○號原審卷第一七二頁）、「（交存摺給
      對方時，對於對方的身高、體重是如何判斷？）用目測的」（見第二三○號原
      審卷第一七五頁）、「（當時你有無很明確的注意對方的身高、體重及長相？
      ）有」（見第二三○號原審卷第一七六頁）、「（就你記憶所及，當時對方的
      臉型、長相是如何？）不確定」等情（見第二三○號原審卷第一七七頁），對
      於收受其所交付存摺、印章、提款卡、密碼及國民身分證影本女子之身高、體
      重、外貌、年紀及有無戴眼鏡各節前後所述互有出入。且其於原審稱：於警訊
      中係指認被告之口卡片影本，並非指認正本等情（見第二三○號原審卷第一七
      八頁），而觀諸卷附該口卡片影本上之被告照片（見偵查卷第十一頁）甚為模
      糊，與被告目前面貌亦有顯著差異，則證人乙○○於該口卡片影本上之照片甚
      為模糊之情形下，所為指認，已難遽信。況其與該女子見面時，該女子係頭戴
      安全帽，並戴有口罩等情，業據其陳明在卷（見第二三○號原審卷第一六八、
      一七五、一七七頁），則於與該女子接觸之片刻內，是否即可確實查知該女子
      之面貌及特徵，進而為詳實正確之指認尤非無疑，是自難僅憑其指認，遽認被
      告為向其詐欺取財之人。再證人乙○○指稱：其係看中國時報廣告，打（○二
      ）00000000號電話應徵男伴遊（見偵查卷第六頁），而（○二）00
      000000號電話裝機地址與前揭被告經不起訴處分案件中其他電話相同亦
      為「臺北市○○路九十六號八樓」，有室內電話裝機申請書在卷足參（見第二
      三○號原審卷第一三八頁），益難認被告即係向其收受存摺等物品之人。至郵
      局帳戶查詢單僅足以證明該帳戶係乙○○名義，而匯款單亦僅足以證明被害人
      甲○○曾匯款至該乙○○之郵局帳戶，均無從證明與被告有何關係。
（五）被告經測謊結果，雖就未曾於報章刊登應徵男伴遊廣告、未使用乙○○的郵局
      帳戶、未叫應徵者匯款至乙○○的郵局帳戶，呈情緒波動之反應，研判有說謊
      ，有法務部調查局（九十）陸（三）字第八九一○○八一九號鑑定通知書之鑑
      定在卷可稽（見見第二三○號原審卷第一一三頁）。惟按測謊鑑定係依一般人
      在說謊時，會產生遲疑、緊張、恐懼、不安等心理波動現象，乃利用測謊儀器
      將受測者之上開情緒波動反應情形加以紀錄，用以判別受測者所供述之真實性
      ，倘受測者愈想壓抑其謊言所產生之情緒，在測謊儀器上愈會產生明顯之情緒
      波動反應，反之則無此不實之波動反應。從而測謊鑑定結果，如就否認犯罪有
      不實之情緒波動反應，固得供審判上之參酌，惟不得採為有罪判決之唯一憑據
      （最高法院八十七年台上字第三三三七號判決參照）。且測謊判斷的正確性，
      受到測試者之生理精神狀況、情緒，如氣憤、過度不安、極度緊張及問題的適
      當性、控制的適當性、認知差異、測謊環境與硬體設施等諸多因素的影響，有
      內政部警政署刑事警察局八十八年十月六日（八八）刑鑑字第一○○九二四號
      函可參，亦即其與一般科學鑑識仍有不同的精確程度，是尚難僅以測謊結果呈
      情緒波動反應，即認定被告就上開詢答部分確係說謊。依上開說明，本件既無
      證據證明被告有何詐欺取財之犯行，自不得以該測謊結果，作為被告有罪之憑
      據。
（六）綜上各情，尚難認被告有何詐欺取財犯行，此外復查無其他積極證據足認被告
      有何公訴人所指犯行，自屬不能證明被告犯罪。
五、原審依調查證據之結果，斟酌全辯論意旨，認不能證明被告犯罪，依法為無罪之
    諭知，經核並無不合。公訴人上訴論及證人乙○○之證述距案發已逾兩年，則其
    對被告身體特徵陳述縱有相左，亦屬情理之常，仍依被害人甲○○、證人乙○○
    指證認被告涉犯詐欺罪行，指摘原判決不當，為無理由，應予駁回。
據上論斷，應依刑事訴訟法第三百六十八條，判決如主文。
本案經檢察官郭弘佑到庭執行職務。
中      華      民      國      九十      年    十二    月    二十八    日
                              臺灣高等法院刑事第十一庭
                                  審判長法  官  楊  照  男
                                        法  官  陳  炳  彰
                                        法  官  王  詠  寰
右正本證明與原本無異。
不得上訴。
                                        書記官  駱  麗  君
中      華      民      國      九十      年    十二    月    二十八    日


司法院資訊處製作；財團法人民間司法改革基金會備份。
